【裁判字號】    89,上訴,2906
【裁判日期】    890712
【裁判案由】    妨害兵役
【裁判全文】
臺灣高等法院刑事判決                          八十九年度上訴字第二九六號
    上  訴  人  臺灣板橋地方法院檢察署檢察官
    被      告  甲○○
    選任辯護人  林亦書
右上訴人因被告妨害兵役案件，不服臺灣板橋地方法院八十八年度訴字第四八五號，
中華民國八十九年七月十二日第一審判決（起訴案號：臺灣板橋地方法院檢察署八十
七年度偵字第二七二七八號）提起上訴，本院判決如左：
    主  文
上訴駁回。
    理  由
一、公訴意旨略以：被告甲○○係役齡男子，原住台北縣板橋市自強里自強新村三十
    九號之一（二樓），意圖避免徵兵處理，遷出上開處所，無故不依規定申報，致
    使台北縣政府所發，指定應於八十七年十月六日前往台中成功嶺三０二師第九０
    四旅報到入營服役之台北縣八十七年第Ａ一八一一梯次陸軍常備兵徵集令，無法
    送達，致未能辦理徵集，因認被告涉有妨害兵役治罪條例第三條第五款之罪嫌。
二、公訴人認被告涉有前揭罪嫌，無非以原徵集令、台灣省台北縣八十七年妨害兵役
    案件調查表為其論據。訊據被告堅決否認有妨害兵役犯行，辯稱：伊前於八十六
    年五月十五日因另案妨害兵役案件經本院准予交保後，旋即與戶籍所在地羅東鎮
    公所兵役課聯繫，除陳明現居所及日後可收受送達文書處所為台北市○○街二十
    八號五樓外，並告知聯絡電話，並自八十六年六月十一日左右，至三軍總醫院到
    場做役男體檢，嗣於八十六年八月二十二日，伊向羅東鎮公所陳報已將戶籍遷至
    台北縣板橋市自強新村三十九之一號二樓後，並親至板橋市兵役課向承辦人員陳
    明戶籍地僅為寄戶，實際居住及送達處所為台北市○○街二十八號五樓，並留下
    0000000000之行動電話供承辦人員連絡，詎此後即未接獲任何有關徵
    兵通知文件，並無避免徵兵處理之意圖等語。
三、按犯罪事實應依證據認定之，無證據不得推定其犯罪事實，又不能證明被告犯罪
    者，應諭知無罪之判決，刑事訴訟法第一百五十四條、第三百零一條第一項定有
    明文。又妨害兵役治罪條例第三條第五款之罪係以意圖避免徵兵處理，居住處所
    遷移，無故不申報，致未能辦理徵集為構成要件。
四、經查，被告原戶籍地為宜蘭縣羅東鎮培英一四四號，嗣於八十六年八月二十二日
    遷入台北縣板橋市自強新村三十九之一號二樓等情，有台北縣板橋市第一戶政事
    務所八十八年三月十二日北縣板一戶字第三三九二號答覆表所附戶籍資料附卷可
    憑，證人即羅東鎮公所兵役課人員蔡宜潔到庭證稱：當時被告戶籍設於羅東，但
    其陳報住所在台北，被告也有留電話及詳細地址，當時是要通知被告至三軍總醫
    院複檢，依規定通知單要寄戶籍地，所以把通知單寄到戶籍地，但家屬拒收，伊
    有電話通知被告至三軍總醫院複檢，伊是基於便民，才留下被告之通訊地址、電
    話，依規定只要戶籍地即可，所以伊把案卷移到板橋處理，卷內資料並無被告之
    通訊地址，電話，只有他的戶籍資料，所以板橋的兵役課承辦人員就不知道被告
    的通訊地址、電話等語（見原審法院八十九年二月二十五日訊問筆錄），再參諸
    被告另案於本院八十六年上訴字第九五五號案審理時，分別於八十六年五月二十
    八日、八十六年七月十五日及八十六年七月三十一日向本院所提之書狀，均記載
    其之住所為台北市○○街二十八號五樓，亦有蓋有本院收狀戳章之陳報狀、上訴
    狀、上訴理由狀附卷可憑（見被告於原審法院八十九年七月六日審理時所庭提之
    辯護意旨狀所附證物），而被告亦於八十六年六月十三日至三軍總醫院接受役男
    體格複檢，有三軍總醫院八十八年六月三十日（八八）善利字第○七六四七號函
    附體格複檢紀錄影本在卷可憑，足認被告所辯其與羅東鎮公所兵役課聯繫，陳明
    現居所及日後可收受送達文書處所為台北市○○街二十八號五樓，並告知聯絡電
    話乙節，應堪採信。被告嗣於八十六年八月二十二日將戶籍遷至板橋市上址，而
    台北縣政府向該戶籍地所送達之本件徵集令，因被告未確住於該戶籍地，致未送
    達於被告一節，固然屬實，然被告於原審及本院一再陳稱有向板橋市公所兵役課
    人員陳報台北市○○街居所，並留電話等語。雖板橋市公所八十九年六月二十二
    日八九北縣板兵字第三五八六六號函覆原審法院稱：該市公所兵役課未曾受理被
    告陳報戶籍外之聯絡地址。及該市公所兵役課員彭淑玲於原審到庭證稱不知被告
    有陳報台北市○○街地址等語（見原審卷第一一九、一二○頁），惟被告於原審
    則稱：伊當時陳報華西街地址之對象，並非證人彭淑玲等語。查被告雖無法確切
    證明其有向板橋市公所兵役課陳報台北市○○街之地址及聯絡電話，然觀之其前
    曾向羅東鎮公所陳報台北市○○街住所，致獲體檢之通知，再參之被告前於八十
    四年間設籍於羅東鎮，而居住於台中市○○路○段一一八號四樓，亦有向羅東鎮
    公所陳報等情（參看被告另案判決書，原審卷第二一三頁最高法院八十八年台上
    字第四○六九號判決，第二九二頁本院八十八年上更一字第四四七號判決），則
    其所稱有向板橋市公所兵役課陳明華西街之聯絡處所，即非顯然無據，而板橋市
    公所前開函覆稱未受理陳報其戶籍外之聯絡地址，顯係依據其現有之資料以為函
    覆，而是否被告確曾告知聯絡地址，惟因事屬特例，受理人員漏未記載之情形，
    則無從查考，是尚難據此即認被告確未陳報。另查被告於本院調查中陳稱因鑑於
    其原設籍羅東鎮時，其姊姊均拒收其徵兵通知，故而將戶籍遷出等語，此參之前
    開證人蔡宜潔證稱被告家屬有拒收之情形，及卷內羅東鎮役男複檢通知單上亦經
    里幹事註記被告家屬均不願簽收等語（見原審卷第二二六頁），亦足信被告所述
    屬實。而羅東鎮公所於移轉被告之兵役資料至板橋市公所時，未將被告陳報之聯
    絡資料一併移轉，亦據蔡宜潔證述如前，且被告如確有逃避徵兵，何須再接受徵
    兵處理程序中之體格檢查，凡此均足徵被告並無避免徵兵處理之意圖，至原徵集
    令、台灣省台北縣八十七年妨害兵役案件調查表等文書，亦僅能證明被告未收到
    徵集令之事實，究不能憑此而遽認被告有避免徵兵處理之意圖，是被告辯稱：伊
    並無逃避兵役之意圖等語，堪予採認。此外，復無其他積極證據足以證明被告有
    避免徵兵處理之意圖，其犯罪自屬不能證明。
五、原審以被告之犯罪不能證明，為無罪之判決，核無不合。檢察官上訴猶執被告未
    住戶籍地致徵集令無法送達之客觀事實，認被告有逃避兵役之意圖，指摘原判決
    不當，求為改判被告有罪，為無理由，應予駁回。
據上論斷，應依刑事訴訟法第三百六十八條，判決如主文。
本案經檢察官李金定到庭執行職務。
中      華      民      國    八十九    年     十二     月    二十七    日
                              臺灣高等法院刑事第十四庭
                                  審判長法  官  陳  祐  輔
                                        法  官  陳  國  文
                                        法  官  蔡  國  在
右正本證明與原本無異。
如不服本判決應於收受送達後十日內向本院提出上訴書狀，其未敘述上訴之理由者並
得於提起上訴後十日內向本院補提理由書（均須按他造當事人之人數附繕本）。
                                        書記官  丁  華  平
中      華      民      國    八十九    年     十二     月    二十七    日
附錄：本案論罪科刑法條全文


司法院資訊處製作；財團法人民間司法改革基金會備份。
